【裁判字號】    91,重訴,192
【裁判日期】    921007
【裁判案由】    租佃爭議
【裁判全文】
臺灣高雄地方法院民事判決                        九十一年度重訴字第一九二號
    聲  請  人  甲○○○
    訴訟代理人  謝嘉順    律師
    相  對  人  台灣省高雄農田水利會
    法定代理人  盧榮祥
    訴訟代理人  陳里己    律師
                蔡淑媛    律師
右當事人間租佃爭議事件，經本院於民國九十二年九月十九日言詞辯論終結，判決如
左：
    主      文
原告之訴駁回。
訴訟費用由原告負擔。
    事實及理由
一、原告起訴主張：原告於民國三十八年間與被告訂立土地使用准可書，承租被告所
    有坐落高雄縣仁武鄉○○○段二六０之一地號，面積０．五六九六公頃，地目水
    （五十年間變更地目為田，下稱重測前土地），供作農耕使用，約定租約每三年
    簽訂一次，按年繳納稻谷實物租額六四四．二八公斤（與使用准可書所定按年應
    繳費用六四七．八公斤乾穀大致相同）充作租金，是兩造關於土地使用之約定，
    即屬於耕地三七五減租條例（下稱減租條例）之租賃關係。兩造最近一次簽訂土
    地使用許可書日期為八十八年一月一日，約定使用期間至九十一年十二月三十一
    日止。嗣因土地分割及重測後地號變更，而增加變更為同段一八三地號、二０五
    地號、二０五之一地號、二０六之二地號、二一一地號、一七九地號及一八０地
    號土地（下稱重測後土地）。原告目前使用重測後土地範圍、位置及地號，經地
    政機關複丈為同段一八三地號土地內如附圖Ｂ部分所示面積九六五．六二平方公
    尺、二０五地號土地內如附圖Ｃ部分所示面積七五二．九七平方公尺、二０五之
    一地號土地如附圖Ｄ部分所示面積七六一．四０平方公尺、附圖Ｌ部分所示面積
    一一．二二平方公尺、附圖Ｎ部分所示面積一三０．一六平方公尺、附圖Ｏ部分
    所示面積一三八．０二平方公尺、二一一地號土地如附圖Ｍ部分所示面積七九六
    ．六二平方公尺、附圖Ｅ部分所示面積七五五．二九平方公尺、一七九地號土地
    如附圖Ｇ部分所示面積一二九．０六平方公尺、一八０地號土地如附圖Ｉ部分所
    示面積八六五．一０平方公尺、二０六之二地號土地如附圖Ｐ部分所示面積七三
    ．九四平方公尺及附圖Ｑ部分所示面積０．七二平方公尺（下合稱系爭土地）。
    詎被告竟以系爭土地使用之主要目的，並非供原告農耕使用，暨被告核發使用許
    可書乃基於管理農田水利事業目的所為之單方行政行為，兩造係屬公法關係，否
    認耕地租賃關係存在，致使兩造間租賃關係不明確，自有確認之必要，爰本於耕
    地租賃關係，提起本件訴訟等情。聲明：確認兩造間就系爭土地有耕地三七五減
    租條例之耕地租賃關係存在。
二、被告則以：依水利法第十二條第二項規定，被告為公法人。系爭土地之使用係由
    伊單方發給原告使用准可書，其主要目的並非供原告農耕使用，而係基於管理農
    田水利事業之目的所為之單方行政行為，應屬公法關係，是兩造間不具有私法上
    耕地租賃關係之性質。又按耕地三七五租約之成立要件，除系爭土地屬於耕地外
    ，並須以農作為目的，不能作其他用途。而按本件使用准可書開宗明義即表明係
    屬埤池水路地使用准可書，已徵原告使用系爭土地並非一般耕地租賃關係。再依
    使用准可書第四、六、八條規定：原告使用系爭土地係以蓄水灌溉或排水為主；
    在准可書有效期間內，若為公益等事由，被告均可命原告暫停使用或撤銷使用，
    並註銷准可書；而原告應負擔埤池水路地所有水利營造物一切維護及水路泥土疏
    濬之責等情，足見系爭土地並非直接提供原告耕作使用。是縱認原告使用系爭土
    地仍屬私法關係，然依上說明，亦顯非耕地租賃關係甚明。況系爭土地經地政機
    關複丈結果，其中附圖所示Ｍ、Ｎ部分搭建倉庫使用，足見原告並未供作耕地使
    用。據上，原告縱以從事農作之目的，向被告承租並支付對價，亦不符三七五減
    租條例所規定耕地租佃之定義，兩造間自不存在所謂耕地租賃關係等語置辯。爰
    聲明：原告之訴駁回。
三、原告主張：兩造於三十八年間訂立土地使用准可書，由原告使用被告所有系爭重
    測前土地，從事農耕使用，約定每三年簽訂一次，按年繳納稻谷實物六四四．二
    八公斤供作補償金。兩造最近一次簽訂土地使用許可書日期為八十八年一月一日
    ，約定使用期間至九十一年十二月三十一日止。嗣因土地分割及重測後地號變更
    ，而增加變更為系爭重測後土地，原告目前使用重測後土地範圍、位置及地號，
    經地政機關複丈為系爭土地等事實，業據原告提出土地登記謄本七件、土地使用
    准可書影本及水利會徵收單影本四件為證，並為被告所不爭執，復據本院會同高
    雄縣仁武地政事務所（下稱仁武地政）地政人員履勘現場屬實，製有勘驗筆錄、
    現場照片及該所九十二年四月十七日仁地所二字第０九二０００三０八０號函暨
    土地複丈成果圖及同年七月二十五日仁地所二字第０九二０００六０八八號函暨
    補充土地複丈成果圖附卷可稽，固堪認原告主張此部分事實為真實。惟被告仍否
    認原告主張兩造間就系爭土地成立減租條例之耕地租賃契約，並以前揭情詞置辯
    。
四、茲本件兩造爭執點，厥為原告使用系爭土地究屬私法關係抑或公法關係？又如係
    私法關係，則是否屬於耕地三七五減租條例所稱之耕地租約？爰分述如下：
（一）原告使用系爭土地究屬私法關係抑或公法關係：兩造就系爭土地所訂立書面文
      件，名稱雖載為「使用准可書」，且依其中第四條記載：「該地仍舊以蓄水灌
      溉或排水為主，在不影響灌溉排水範圍內指定為農作之用，但不得侵害本會水
      權亦不得作其他用途．．」；第六條記載：「本准可書有效期間內，若為公益
      或本會認為必要之事業須利用該土地時，無論何時本會均可命其暫  行停止使
      用或撤銷使用，並註銷本准可書，使用人因上項情事之發生雖受損失，仍不得
      異議或請求賠償」；第十一條記載：「關于埤池暨灌溉排水渠道及埤池、溜地
      等水源田地之管理或使用問題，將來政府另有辦法頒布或指示時，本會得隨時
      撤銷使用並註銷本准可書，使用人不得異議或請求賠償」；暨第十二條記載：
      「使用人如有違背本准可書各條款之一或違抗本會對予灌溉排水上之指導者，
      本會得隨時撤銷使用並註銷本准可書，使用人不得異議並放棄在法律上一切之
      抗辯權」等約定綜合以觀，亦使被告在一定情況下取得單方撤銷、註銷或停止
      許可原告使用之權利。然依第四條記載：「在不影響灌溉或排水範圍內指定為
      農作之用」等語相互以觀，顯見准可書內容，除以蓄水、灌溉及排水為主要目
      的外，在不影響上開主要功能範圍內，仍得指定為農作之用，並由原告按使用
      面積大小，每年繳交一定數量之乾穀作為使用系爭土地之對價，則揆其性質，
      在提供農作使用的範圍內，自屬私經濟行為，並非被告本於公法人特殊地位所
      為單方行政行為，灼然可見。此適與一般耕地租約中雙方得就權利義務為特別
      約定之情形相同，自不能以系爭土地在使用功能上之特殊狀況，即否認定其為
      私契約性質。從而，被告抗辯系爭使用准可書所約定契約關係，係屬公法關係
      ，洵不足採。況訴訟事件是否屬於普通法院之權限，應以原告起訴主張為訴訟
      標的之法律關係是否屬於私法上之爭執為斷（最高法院八十八年度台抗字第三
      ０一號判決要旨參照）。本件原告主張系爭使用准訂書，為耕地三七五減租條
      例所稱之耕地租約，因而訴請確認兩造間就原告承租使用系爭土地有耕地三七
      五減租條例所稱之耕地租賃關係存在，是原告所爭執者，既屬系爭使用准可書
      ，是否為耕地三七五減租條例所稱之耕地租約，顯見原告所求解決者，即屬私
      法法律關係，則普通法院自有審判權。據上，益徵被告抗辯系爭使用准可書所
      約定契約關係，為公法法律關係，難予採信。
（二）系爭使用准可書是否屬於耕地三七五減租條例所稱之耕地租約：按耕地租賃，
      以支付地租而使耕作他人之農地為要件，所謂耕作，指目的在定期（按季或按
      年）收穫而施人工於他人之土地以栽培農作物而言（最高法院六十三年度台上
      字第一二一八號判例要旨參照）。又按耕地之租佃，依本條例之規定；本條例
      未規定者，依土地法及其他法律之規定；所謂耕地租用，係指以自任耕作為目
      的，約定支付地租使用他人之農地者而言。前項所稱耕作，包括漁牧，耕地三
      七五減租條例第一條及土地法第一百零六條分別定有明文。經查，本件依使用
      准可書第四條記載：「該地仍舊以蓄水灌溉或排水為主，在不影響灌溉排水範
      圍內指定為農作之用，但不得侵害本會水權亦不得作其他用途．．」；第六條
      記載：「本准可書有效期間內，若為公益或本會認為必要之事業須利用該土地
      時，無論何時本會均可命其暫  行停止使用或撤銷使用，並註銷本准可書，使
      用人因上項情事之發生雖受損失，仍不得異議或請求賠償」；第十一條記載：
      「關于埤池暨灌溉排水渠道及埤池、溜地等水源田地之管理或使用問題，將來
      政府另有辦法頒布或指示時，本會得隨時撤銷使用並註銷本准可書，使用人不
      得異議或請求賠償」；暨第十二條記載：「使用人如有違背本准可書各條款之
      一或違抗本會對予灌溉排水上之指導者，本會得隨時撤銷使用並註銷本准可書
      ，使用人不得異議並放棄在法律上一切之抗辯權」等語相互參酌以觀，足見原
      告使用系爭土地係以蓄水灌溉或排水為主，並非旨在耕作使用。此再觀之系爭
      准可書第八條記載：「使用人於使用有效期間內，應負該埤池水路地所有水利
      營造物一切之維護修復及所屬水路泥土疏浚之責任」等語，益徵兩造就系爭土
      地係計劃作為供埤池蓄水、灌溉及排水使用，故兩造同意在不影響灌溉及排水
      範圍內，指定為農作之用，但不得侵害被告之水權，亦不得供作其他用途，顯
      見兩造約定系爭土地之使用目的，並非在於耕作，自不屬耕地。是原告縱係以
      從事農作之目的而向被告承租，並支付對價，亦不符耕地三七五減租條例第一
      條所規定耕地租佃之定義，即無該條例之耕地租賃關係存在。
五、綜上所述，本件兩造間就系爭土地所訂立之使用准可書，雖屬私法契約關係，惟
    因兩造約定系爭土地之使用目的，並非在於耕作，自不屬耕地三七五減租條例所
    稱耕地之租佃，當無從成立該條例所定之耕地租約。從而，原告訴請確認兩造間
    就系爭土地有耕地三七五減租條例所定耕地租賃關係存在，為無理由，應予駁回
    。
六、據上論結，本件原告之訴為無理由，依民事訴訟法第七十八條，判決如主文。
中      華      民      國    九十二    年      十      月      七      日
                              臺灣高雄地方法院民事第二庭
~B法      官  李昭彥
右為正本係照原本作成。
如不服本判決，應於送達後廿日內，向本院提出上訴狀並表明上訴理由，如於本
判決宣示後送達前提起上訴者，應於判決送達後十日內補提上訴理由書（須附繕本）。
中      華      民      國    九十二    年      十      月      七      日
~B法院書記官  鄭翠蘭


司法院資訊處製作；財團法人民間司法改革基金會備份。
